【裁判字號】    90,再,17
【裁判日期】    900807
【裁判案由】    給付工程款
【裁判全文】
臺灣高等法院臺南分院民事判決  九十年度再字第一七號
      再審  原告  保全營造股份有限公司
      法定代理人  甲○○
      法定代理人  乙○○
      訴訟代理人  丙○○
右當事人間請求給付工程款事件，再審原告對於中華民國八十九年十二月二十八日本
院再審確定判決（八十九年度再字第七六號），提起再審之訴，本院判決如左：
      主      文
再審之訴駁回。
再審訴訟費用由再審原告負擔。
      事      實
甲、再審原告方面：
  一、聲明：求為判決：（一）鈞院八十九年度再字第七六號民事判決廢棄。（二）
      右廢棄部分，台灣台南地方法院（下稱台南地院）八十九年度訴字第七二九號
      與鈞院八十九年度上易字第一五五號確定判決均廢棄。（三）右廢棄部分，再
      審被告在前開程序第一審之訴及假執行之聲請均駁回。（四）前開程序第一、
      二審及前次及本次再審訴訟費用均由再審被告負擔。
  二、陳述：
  （一）按「對於已確定之再審判決，民事訴訟法既無不得提起再審之訴之限制，即
        非不得提起再審之訴」（最高法院五十三年台上字第九八六號判例要旨參照
        ），是再審原告就再審判決提起再審之訴，應為法之所許。又按「確定判決
        消極的不適用法規，顯然影響裁判者，自屬民事訴訟法第四百九十六條第一
        項第一款所定適用法規顯有錯誤之範圍。應許當事人對之提起再審之訴，以
        貫徹憲法保障人民權益之本旨。」，司法院大法官會議釋字第一七七號解釋
        著有明文，乃鈞院八十九年度再字第七六號再審判決（下稱原確定再審判決
        ），非但消極不適用法規，更有積極適用法規錯誤，衡諸前揭解釋文之意旨
        ，顯已具有民事訴訟法第四百九十六條第一項第一款之「適用法規顯有錯誤
        者」之再審事由。原確定再審判決雖認前確定判決（註：即本院八十九年度
        上易字第一五五號－下同）認定《債權讓渡書》並非債權讓與，而係債務承
        擔乙節並無適用法規錯誤之情形，尚不能構成再審事由。惟查：
      (一)按再審制度之設，本即在對人民權益為完善之救濟，以避免枉法冤屈，並為
        前訴訟之續行。然前程序之一、二審判決將再審被告所立之《債權讓渡書》
        擅自解釋為一債務承擔契約，徒將白紙黑字視若無睹，更絲毫未斟酌再審原
        告所提出之多項證物，非但已反捨契約文字而更為曲解當事人真意，亦即該
        《債權讓渡書》係「交易式」、「議價式」之債權讓與契約，由再審原告打
        折收購再審被告對立明營造股份有限公司（下稱立明營造公司）之債權，雙
        方並達成再審原告僅須給付新台幣（下同）一百五十萬元之合意（即債權讓
        與之對價），故由再審被告開立一百五十萬元之發票向再審原告請款，否則
        再審原告何必自攬全部債務上身？雖至愚亦不及此！是前確定判決已有適用
        民法第九十八條規定解釋意思表示法規之錯誤，及適用民法債編中規範債權
        讓與（民法第二百九十四條至第二百九十九條）及債務承擔（民法第三百條
        至第三百零六條）法規之顯然錯誤。
      (二)況前確定判決於〔理由〕欄第三項第一款謂：「被上訴人（即再審被告）主
        張上訴人（即再審原告）曾與伊訂立『債務承擔契約』‧‧‧之事實，業據
        被上訴人提出『債權讓渡書』影本‧‧‧為證」，前確定判決竟以一再審被
        告與訴外人立明營造公司間（與再審原告毫不相干）之《轉移債權憑證》作
        為再審原告有債務承擔之證據，其所憑之證據，與待證事實不相符合，灼然
        至明，原確定再審判決仍逕採為證據，顯有適用證據法則（法規）錯誤之違
        法。
      (三)就前訴訟程序第一、二審判決內容明顯之違法，原再審程序竟仍逕謂前確定
        判決認該《債權讓渡書》係債務承擔並無不當，置白紙黑字之契約明文於不
        顧，實難令再審原告心服！原確定再審判決就此實有民事訴訟法第四百九十
        六條第一項第一款適用法規顯有錯誤之違法。
  （二）按民事訴訟法第四百九十六條第一項第十三款所謂當事人發見未經斟酌之證
        物或得使用該證物，係指在前訴訟程序不知有該證物，現始知之，或雖知有
        此而不能使用，現始得使用者而言。惟「當事人在前訴訟程序知有證物之存
        在，而因當時未能檢出致不得使用者，嗣後檢出該證物，即屬民事訴訟法第
        四百九十二條（舊法）第一項第十一款所謂得使用未經斟酌之證物，此與知
        該證物得使用而不使用者不同，自非同條項但書所謂知其事由而不為主張，
        縱令當時檢尋該證物未盡其應盡之注意為有過失，而同條項但書之規定與舊
        民事訴訟律第六百零八條、舊民事訴訟條例第五百六十九條第一項迥異，仍
        非不得提起再審之訴。」（最高法院二十六年抗字第四五三號判例要旨參照
        ）；乃再審原告所提出之陳情書，業經兩造均確認係八十八年一、二月間即
        前訴訟程序事實審之言詞辯論終結前即已存在之證物，要無庸疑。而此項證
        物所欲證明之事實，並非意思表示之到達，而是再審被告早已明知兩造間之
        關係為債權讓與，雙方將協議以打折方式處理債權，絕非其所主張之債務承
        擔（其獲得全額清償）之證據。惟當時前揭陳情書再審被告並非交付予再審
        原告，亦未寄交予再審原告之法定代理人，而係由再審被告私下交予當時再
        審原告公司之員工徐世雄。然徐世雄僅於事後以口頭告知再審原告有此磋商
        之經過，於本案審理中稱不見而始終未提出，致當時未能檢出該等陳情書使
        用。嗣徐世雄於八十九年十月九日離職，接手其工作之再審原告公司員工朱
        世賢於取得其移交之經辦業務檔案資料時，始發見並檢出此證物，此有證人
        即該員工朱世賢可為證。故應符合民事訴訟法第四百九十六條第一項第十三
        款之當事人發見未經斟酌之證物或得使用該證物者，得提起再審。
  （三）退言之，如認再審原告早已知悉有該陳情書之事（再審原告原已主張再審被
        告是希望再審原告再加給三十萬元），則民事訴訟法第四百九十七條規定：
        「依第四百六十六條不得上訴於第三審法院之事件，除前條規定外，其經第
        二審確定之判決，如就足影響於判決之重要證物，漏未斟酌者，亦得提起再
        審之訴。」，而除該陳情書外，尚有再審被告與立明營造公司間之《轉移債
        權憑證》及兩造間之《債權讓渡書》（此二份係不同之文件），要均屬足影
        響於判決之重要證物而漏未斟酌，乃原確定再審判決竟未適用此法條，其結
        果足以影響裁判，承諸前揭司法院大法官會議解釋文意旨，原確定判決自具
        有民事訴訟法第四百九十六條第一項第一款之再審事由。
  （四）本案之爭點，僅在於兩造間之法律關係，並非債務承擔，而係債權讓與。茲
        敘明本件爭議之前因如下：
      (一)民國（下同）八十五年十一月三十日，承包商立明營造公司向業主即建商駿
        達建設開發股份有限公司（下稱駿達公司）承攬安慶學苑案場工程，並將其
        中之模板部分，交予再審被告為次承攬，該案場之次承攬廠商共有十餘家。
      (二)八十七年四月間，再審被告已全部完成其應做部分之模板工程，該棟「安慶
        學苑」建物之十三樓頂板，亦已勘驗完畢，再審被告亦已領得百分之九十工
        程款。但因建物其餘部分未完成，故尚未領得工程保留款二百二十二萬六千
        四百七十七元。按工程保留款之性質，係完工後為驗收及保固之理由，由定
        作人於最後再支付者。該百分之十款項，應俟業主駿達公司取得建物使用執
        照及交屋時，立明營造公司方各再給付再審被告百分之三與百分之七。
      (三)八十七年八月間，立明營造公司發生週轉不靈情事，積欠多家廠商款項，當
        時再審被告應作之工程雖已全部完工，但該案場其餘部分立明營造公司則尚
        未完成。其中再審被告即要求立明營造公司於八十七年九月十六日，將其對
        原業主即駿達公司之部分工程款債權，移轉予再審被告。但因立明營造公司
        已倒閉，而且未依工程合約對駿達公司完工，故駿達公司即得以立明營造公
        司違約為由，無須給付立明營造公司全額工程款，再審被告所提出之轉移債
        權憑證並不能拘束原業主，因立明營造公司對駿達公司並無剩餘債權存在（
        按依民法第二百九十九條第一項之規定，於債權讓與時債務人得對抗讓與人
        之事由，皆得以之對抗受讓人）。乃該份轉移債權憑證，對再審被告之工程
        保留款債權，並無任何實益，因立明營造公司已無任何債權及財產。至再審
        被告是否得以次承攬人之身分對駿達公司有所請求，一則本件之定作人（即
        委建人）為駿達公司，承攬人為立明營造公司，故應由立明營造公司享有法
        定抵押權，此時次承攬人之再審被告是否有法定抵押權，似仍有疑問；二則
        即使有法定抵押權，亦應屬於次承攬該案場泥作工程之金時發工程有限公司
        取得方是，而非所占工程比例不足百分之十之再審被告。
      (四)八十七年十二月，駿達公司另委由再審原告新承攬安慶學苑之工程，作收尾
        之工作。為徹底解決本件爭端，再審被告（及其他被倒債之再承攬廠商）同
        意將其等對立明營造公司之債權讓與再審原告全權處理，由再審原告以類似
        打折收購債權之方式，多少彌補安慶學苑承包商之損失。因再審原告係唯一
        有意願及能力出面與駿達公司協商之人，更有其他廠商尚有極高比例工程款
        未領取。
  （五）兩造之協調經過如下：
      (一)再審被告一再主張再審原告於簽訂該《債權讓渡書》時，有要求其進場施作
        工程，惟再審被告當時進場施作之工程，係再審原告於承攬該案場後所作之
        變更，為使再審被告有所添補，於八十七年十二月另委請再審被告追加施作
        「安慶學苑大樓屋頂突出物變更模板工程」，並另行訂立契約，另外給付工
        程款二十九萬八千二百二十九元。
      (二)再審原告於八十七年十二月初，由公司員工徐世雄與再審被告簽訂《債權讓
        渡書》，嗣雙方協調時，再審被告告知希望以一百八十萬元處理，徐世雄答
        應回公司反映，但再審原告僅能支付一百五十萬元，徐世雄遂再轉知再審被
        告。
      (三)再審被告於知悉此事後，曾於八十八年元月二十七日及八十八年二月二日二
        度寫陳情書予再審原告（其認再審原告公司法定代理人弟王大進係公司實際
        經營者），請求再審原告仍將其債權打折為一百八十萬元，勿減為一百五十
        萬元；此足徵再審被告早已確知不可能獲得全額對價，再審原告亦不致如此
        加重自身財務負擔。惟因陳情書係由再審被告私下交予徐世雄（王大進亦非
        再審原告之法定代理人），徐世雄於收取後並未提出，仍告知僅能給付一百
        五十萬元，再審被告嗣後遂同意。徐世雄就此段過程，亦曾於台南地院九十
        年度訴字第二八五號案件中證述。
      (四)再審被告即於八十八年三月一日，開立面額為一百五十萬元之發票向再審原
        告請款，再審原告乃於八十八年五月十日開出面額為一百五十萬元之期票，
        由再審被告於八十八年五月十三日領走。
      (五)於再審被告以一百五十萬元之發票請款時，顯可證明再審被告已同意債權讓
        渡之對價，係一百五十萬元，故於領取支票時更無任何異議。因在一般民間
        之商業習慣，發票即係請款之憑證。兩造如未達成合意，再審被告必會以一
        百八十萬元之發票甚或債權全額請款，豈會僅開立一百五十萬元之發票？若
        當時再審被告不同意以一百五十萬元處理，大可以向再審原告表明其不同意
        ，則再審原告必樂於省下此一百五十萬元，由再審被告直接去向已倒閉之立
        明營造公司追索債權即可，足徵再審被告所述，係事後反覆之言。
  （六）再者，再審被告於鈞院準備程序期日竟否認該《債權讓渡書》之真正。惟一
        則該債權讓渡書之印章，與其領取一百五十萬元款項之印章相同（比對該《
        債權讓渡書》與《領款簽收單》之印章，該小章中「呂」字下一個口右方均
        有一突出）；二則其於過去審理中，均已承認該《債權讓渡書》形式及內容
        之真正性。況若其否認該讓渡書之真正，則其所提出之《轉移債權憑證》係
        再審被告與立明營造公司間之契約（據該契約其亦僅對駿達公司有請求權，
        而不得對再審原告有任何主張），而再審原告與立明營造公司間，並無任何
        契約關係存在，則兩造間根本未存在任何法律關係，再審被告向再審原告請
        求給付工程款即無所據，應駁回其請求方是。
  （七）本件再審原告一再爭訟，實係為爭一是非公道。因本件訴訟標的之金額並不
        高，再審原告本無須耗費如許心力再三爭執，原可以自認倒楣了事。惟欲人
        民守法，必法律能令其願服膺遵行；倘若白紙黑字之契約竟仍遭扭曲文義而
        為完全相異之解釋，實令人難以心服。而再審原告每日進行諸多商業活動，
        如若書面契約亦可輕易翻悔而不作數，則天下大亂矣！從此將衍生更多爭訟
        ，因橫豎不論有理無理均可於事後再反悔，就如同再審被告竟可於八十七年
        十二月間簽立債權讓渡書予再審原告，雙方達成合意後即於八十八年三月一
        日開立面額為一百五十萬元之發票向再審原告請款，並於同年五月十三日領
        走支票。不料忽又於事隔將近一年後之八十九年三月三十一日，起訴主張再
        審原告係債務承擔而請求給付其少收之工程款。究其原因，或係其後來在高
        雄縣有另一案場，亦同樣因立明營造公司倒閉而其工程款債權僅受償一成半
        ，該案之新承攬人有與立明營造公司訂立契約（與本案情形不同，但因該案
        是否為債務承擔契約不夠明確，故判決結果小包仍均僅以一成半和解）。故
        再審被告竟異想天開，另提出立明營造公司之債權轉移憑證與再審原告曾經
        付款超過六成半之單據，存僥倖之心欲在本案獲取勝訴判決。乃其惡意如竟
        獲既遂，則在此時營建業一片不景氣慘聲中，無異逼再審原告此種有良心之
        營造商亦走上倒閉之路。但求衡情論理，斟酌雙方當事人所訂立契約內容及
        探求當時何以訂立此契約之真意，而為一公允詳明之判斷，用息糾紛。
  （八）再審被告於九十年六月十三日所提之答辯狀內，雖空言主張有債務承擔之意
        思，惟承前所述，於再審被告以一百五十萬元之發票請款時，顯可證明再審
        被告已同意該債權讓渡之對價，係一百五十萬元，故於領取支票時更無任何
        異議。因在一般民間之商業習慣，發票即係請款之憑證，兩造如未達成合意
        ，再審被告必會以一百八十萬元之發票甚或其債權全額請款，豈會僅開立一
        百五十萬元之發票？該發票之交付實足為再審被告已同意再審原告以一百五
        十萬元處理其與立明營造公司間債權之意思表示，再審被告如不同意由再審
        原告以一百五十萬元數額處理，則可於當時明白告知，再審原告必定樂意將
        該份「債權讓渡書」解除，將再審被告對立明營造公司之債權全額返還予再
        審被告，即可不必給付該一百五十萬元。若真如再審被告所述其真意是雙方
        係債務承擔，其開立發票請款時心中即有真意保留，豈非以形同詐欺之手段
        騙取再審原告之一百五十萬元？而其猶未饜足竟再行起訴，再審原告實覺委
        屈萬分。
  （九）再審被告抗辯：(一)再審原告如無債務承擔之意，何須給付一百五十萬元？惟
        按依營造業之慣例，一案場之工程如前一家營造廠倒閉後，新接該案場之營
        造廠無論有無與前手簽訂債務承擔合約，多少均會視情況予以補貼款項，以
        免次承攬廠商（即小包）來現場吵鬧，並於有追加或修改時可請其等施作並
        前來進行保固。而再審原告係唯一會出面來處理此事者，亦有能力去與業主
        駿達公司協商，故願以較高之成數和解，與各小包訂立一「交易式」、「議
        價式」之債權讓與契約即該債權讓渡書，由再審原告打折收購再審被告對立
        明營造公司之債權。(二)前訴訟程序判決確定後再審原告主張解除前開債權讓
        渡書之理由，即在於再審被告既已於債權讓渡書內承諾日後之債權問題由再
        審原告全權處理，再審被告絕無異議；並已領走再審原告代為處理所得之一
        百五十萬元。乃再審被告事後竟又翻悔，再審原告自可以其違反該債權讓渡
        書之內容而有違約情事為理由，主張解除該債權讓渡書而請求回復原狀。此
        更足證當事人之真意，為債權讓與而非債務承擔。(三)至何以將立明營造公司
        應向再審被告扣回之款項由再審原告扣除，此或係再審原告代為處理債權過
        程之計算方式，與是否為債務承擔無關。乃於再審原告所提出之證物四可以
        得知，當立明營造公司倒閉時積欠再審被告之工程款，僅有工程保留款二百
        二十二萬六千四百七十七元，已計價未支付及已施作未計價之工程款均為零
        ，足見再審被告確已完成其部分（但該案場總工程尚未完工，有其他小包尚
        未施作完成），乃再審原告又非愚人，豈可能去為債務承擔？
  三、證據：除援用原確定再審判決前歷審提出之證據外，補提本院八十九年度再字
      第七六號民事判決、債權讓渡書、再審被告所提工程合約書首頁、台南市政府
      工務局建造執照及勘驗紀錄表、轉移債權憑證、司法院業務研究會研討意見資
      料、估驗單、支票、領款簽收單、信封、辭職書、勞工保險退保申請表（均影
      本）各一件、陳情書、合約書、統一發票（均影本）各二件為證。
乙、再審被告方面：
  一、聲明：求為判決：（一）再審之訴駁回。（二）第一、二審及前次、本次再審
      費用由再審原告負擔。
  二、陳述：
  （一）程序方面：
    (一)按再審之訴，係針對已經法院判決確定後，當事人本不得再行爭議之各列舉事
      項，所進行之救濟方法，其形式上是一個新的訴訟，但實質上則是原來確定判
      決訴訟的繼續，故民事訴訟法第四百九十六條第一項特別於但書中明白列舉十
      三項可為主張，而不為主張者則不得再享有此一救濟程序。查本件再審原告雖
      主張原確定判決有「適用法規顯有錯誤」之情事，惟依民事訴訟法第四百九十
      六條第一項第一款所謂適用法規顯有錯誤者，係指確定判決所適用之法規顯然
      不合於法律規定或與司法院大法官會議之解釋或最高法院現尚有效之判例顯然
      違反者而言，此有最高法院六十年台再字第一七０號判例可稽。查本件第一、
      二審訴訟程序業已認為再審被告主張再審原告要與其訂立債務承擔契約以承擔
      立明營造公司積欠債務之事實，應堪信為真實，雖再審原告陳稱再審被告與立
      明營造公司間之債權讓渡書作為再審原告有債務承擔之證據，其所憑證據與待
      證事實不符云云，此乃對於事實認定及證據取捨之指摘，再審原告之主張尚不
      能構成再審之事由。
    (二)再按民事訴訟法第四百九十六條第一項第十三款所謂當事人發現未經斟酌之證
      物，係指前訴訟程序事實審之言詞辯論終結前已存在之證物，因當事人不知有
      此，致未經斟酌，現始知之者而言。此有最高法院二十九年上字第一００五號
      判例可資參憑。此乃為促使當事人在前訴訟程序事實審言詞辯論終結前，將已
      存在並已知悉而得提出之證物全部提出，以防止當事人於判決發生既判力後，
      濫行提再審之訴，而維持確定裁判之安定性，並經司法院大法官釋字第三五五
      號解釋在案。查再審原告主張本件就兩造間法律關係為債權讓與甚或一部債務
      承擔之事實，有原確定判決漏未斟酌之重要證物即再審被告提出之陳情書可證
      云云。惟查再審原告所提出之陳情書，係再審被告於八十八年一月二十七日及
      同年二月二日所製作，再審原告亦不否認再審被告曾於八十八年一月二十七日
      及八十八年二月二日二度書寫陳情書予再審原告，是再審原告於八十八年間已
      知悉有該陳情書之事實，而當時前訴訟程序之事實審言詞辯論尚未終結，前次
      再審法官已有調取前開案卷可稽，則上開證物顯非再審原告於言詞辯論終結後
      始發現，再審原告一再辯駁係再審原告公司之員工徐世雄僅以口頭告知再審原
      告，嗣因其已自再審原告公司離職云云，致當時未能檢出該陳情書使用，顯係
      狡辯，足證其所以在前訴訟程序中未曾使用，並非客觀上有何不能使用之情形
      存在，亦非言詞辯論終結後始得使用之證物，核與該條款規定不符，再審原告
      主張再審之事由非屬有據。
    (三)又民事訴訟法第四百九十七條所規定之「就足影響於判決之重要證物漏未斟酌
      」，係指第二審言詞辯論終結前已經存在並已為證據聲明之證據，而第二審並
      未認為不必要而仍忽略證據聲明未予調查，且未於判決理由中予以斟酌判斷而
      言。本件再審原告於前訴訟程序已對債權讓渡書有所抗辯，主張稱依債權讓渡
      書載之內容以觀，再審被告之義務係將其對立明營造公司之債權讓與再審原告
      ，而再審原告則不須負擔任何法律上之義務云云，原確定判決已認定該讓渡書
      其內雖未明文記載應由再審原告承擔立明營造公司積欠再審被告之系爭工程款
      債務，惟解釋契約本不得拘泥所用之辭句，本件依再審原告確已給付再審被告
      一百五十萬元之契約履行事實以觀，自不容再審原告任意否認兩造間確有債務
      承擔之契約關係存在之事實，並以再審原告之抗辯應屬無據等情，詳述判決理
      由，足認再審原告所指，顯係經前訴訟程序斟酌，尚無漏未斟酌之情。再審原
      告之主張僅係對事實審法院關於事實認定及證據取捨之指摘，不能構成再審之
      理由。
    (四)綜上所述，本件並無再審原告主張之再審事由，再審原告本次主張與前次提起
      再審之訴主張之事由如出一轍，了無新意。再審原告如此濫行提起再審之訴，
      要非可取，矧再審原告另提起債務人異議之訴（台南地院九十年度訴字第二八
      五號），亦遭台南地院駁回在案，猶仍上訴覬覦拖延時日，足證濫訴之至。
  （二）實體方面：
    (一)立明營造公司係承攬業主駿達公司「安慶學苑」案場之工程，並將該工程分成
      數部分，由十餘家廠商再為承攬，其中關於模版工程部分，係由再審被告向立
      明營造公司承攬，嗣立明營造公司週轉不靈，而由再審原告承接並概括承受立
      明營造公司對外之一切債務，故地下室至十三樓係立明營造公司建造，而屋頂
      突出物之部分係由再審原告建造。
    (二)再審原告雖否認有債務承擔之意思，惟查：
      1.若無債務承擔之意思，何須給付再審被告一百五十萬元，矧因一百五十萬元
        並非小數目，若再審原告無承擔之意，何須給付？
      2.若無債務承擔之意，前訴訟程序判決確定後又發函主張解除該債權讓渡書？
      3.若無債務承擔之意，何須將立明營造公司應向再審被告扣回之款項由再審原
        告扣除？
    (三)再審原告一再以工程完工為主張，惟事實上該工程並未完工，此觀再審被告與
      立明營造公司簽訂之工程合約書，再審被告請款單據可明瞭再審被告係完成至
      Ｒ２Ｆ，並請款至Ｒ２Ｆ，此亦有安慶學苑工程計價單可稽，足證再審原告所
      言不實。
  （三）綜上所述，再審原告之主張，程序上已有違再審之規定，遑論實體上否認債
        務承擔之說詞與事實矛盾衝突，再審被告已詳舉再審原告所主張之再審理由
        一一駁斥，顯見再審原告所提再審之訴顯無理由。
  三、證據：除援用原確定再審判決前歷審提出之證據外，補提存證信函、工程合約
      書、安慶學苑工程計價單、債權讓渡書、估驗單（均影本）各一件、統一發票
      及臨時工點工卡（均影本）各二件為證。
丙、本院依職權調閱本院八十九年度再字第七六號（含本院八十九年度上易字第一五
    五號、台南地院八十九年度訴字第七二九號）給付工程款民事歷審卷。
      理      由
一、本件再審原告提出之〔聲請再審狀〕（2.10.）及〔準備書（續）狀〕（7.17.
    ）雖均援引民事訴訟法第四百九十六條第一項第十三款及第四百九十七條之規定
    ，然推稽其事實及理由之主張意旨，乃在主張其在本院原確定再審判決程序中提
    出由再審被告所書《陳情書》，係其發見未經前訴訟程序確定判決所斟酌之證物
    ，應符合民事訴訟法第四百九十六條第一項第十三款所定再審事由，乃原確定再
    審判決認該《陳情書》並非再審原告於前訴訟程序言詞辯論終結後始發見之證物
    ，已有未合；又未適用民事訴訟法第四百九十七條之規定，就足影響於判決之再
    審被告與立明營造公司間之《轉移債權憑證》及兩造間之《債權讓渡書》之重要
    證物，漏未斟酌，其結果足以影響裁判等情，參以再審原告前開〔聲請再審狀〕
    所援引之司法院大法官會議釋字第一七七號解釋意旨，足見再審原告援引上開法
    條（即民事訴訟法第四百九十六條第一項第十三款及第四百九十七條），旨在指
    摘本院原確定再審判決未適用民事訴訟法第四百九十六條第一項第十三款及第四
    百九十七條之規定，致有消極的適用法規顯有錯誤之再審理由。足見再審原告係
    主張本院原確定再審判決有適用法規顯有錯誤之情事，而依民事訴訟法第四百九
    十六條第一項第一款規定，對本院八十九年度再字第七六號確定再審判決提起本
    件再審之訴，此為再審原告於前開〔聲請再審狀〕所載明（參見本院卷第八頁）
    ，合先明。
二、本件再審原告主張：本院原確定再審判決前訴訟程序之確定判決無視再審被告所
    立之《債權讓渡書》之內容，係「交易式」、「議價式」之債權讓與契約，亦即
    由再審原告打折收購再審被告對訴外人立明營造公司之債權，雙方並達成再審原
    告僅須給付一百五十萬元之合意（即債權讓與之對價），而再審被告亦已開立一
    百五十萬元之發票向再審原告請款之事實，反捨契約文字而更為曲解當事人之真
    意，擅自解釋為一債務承擔契約，更未斟酌再審原告所提出之多項證物，已有適
    用民法第九十八條規定解釋意思表示法規之錯誤，及適用民法債編中規範債權讓
    與（民法第二百九十四條至第二百九十九條）與債務承擔（民法第三百條至第三
    百零六條）法規之錯誤；且前確定判決又以再審被告與訴外人立明營造公司間（
    與再審原告毫不相干）之《轉移債權憑證》，作為再審原告有債務承擔之證據，
    其所憑之證據，與待證事實不相符合，顯有適用證據法則（法規）錯誤之違法；
    而原確定再審判決認前訴訟程序之確定判決認該《債權讓渡書》係債務承擔並無
    不當，自有適用法規顯有錯誤之再審理由；又依再審原告提出之再審被告所書《
    陳情書》，可證明再審被告早已明知兩造間之關係為債權讓與，雙方將協議以打
    折方式處理債權，絕非其所主張之債務承擔（其獲得全額清償）之證據，惟因再
    審被告當時並非將前揭《陳情書》交付予再審原告，亦未寄交再審原告之法定代
    理人，而係由再審被告私下交予當時再審原告公司之員工徐世雄，而徐世雄僅於
    事後以口頭告知再審原告有此磋商之經過，於本案審理中稱不見而始終未提出，
    致當時未能檢出該等陳情書使用。嗣徐世雄於八十九年十月九日離職，接手其工
    作之再審原告公司員工朱世賢於取得其移交之經辦業務檔案資料時，始發見並檢
    出此證物，應符合民事訴訟法第四百九十六條第一項第十三款所定之當事人發見
    未經斟酌之證物或得使用該證物者之再審事由。原確定再審判決認上開《陳情書
    》並非再審原告於前訴訟程序言詞辯論終結後始發現之證物，自有未合；退言之
    ，如認再審原告早已知悉有該《陳情書》之事，惟除該《陳情書》外，尚有再審
    被告與立明營造公司間之《轉移債權憑證》及兩造間之《債權讓渡書》（此二份
    係不同之文件），均屬足影響於判決之重要證物而漏未斟酌，原確定再審判決未
    適用民事訴訟法第四百九十七條規定，其結果足以影響裁判，揆諸司法院大法官
    會議釋字第一七七號解釋意旨，原確定再審判決自有適用法規顯有錯誤之再審事
    由。為此，依民事訴訟法第四百九十六條第一項第一款規定，求為判決廢棄(一)本
    院八十九年度再字第七六號確定判決及(二)台南地院八十九年度訴字第七二九號及
    本院八十九年度上易字第一五五號確定判決，並駁回再審被告在前程序第一審之
    訴及假執行之聲請等語。
三、再審被告則以：民事訴訟法第四百九十六條第一項第一款所謂適用法規顯有錯誤
    者，係指確定判決所適用之法規顯然不合於法律規定或與司法院大法官會議之解
    釋或最高法院現尚有效之判例顯然違反者而言。查本件前訴訟程序業已認再審被
    告主張再審原告要與其訂立債務承擔契約以承擔立明營造公司積欠債務之事實，
    再審原告雖主張前確定判決以再審被告與立明營造公司間之《債權讓渡書》作為
    再審原告有債務承擔之證據，所憑證據與待證事實不符云云，惟此乃對於前確定
    判決事實認定及證據取捨之指摘，尚不能構成再審之事由。又再審原告所提出之
    《陳情書》，係再審被告於八十八年一月二十七日及同年二月二日所書，再審原
    告亦不否認再審被告曾於八十八年一月二十七日及八十八年二月二日二度書寫《
    陳情書》予再審原告，是再審原告於八十八年間已知悉有該《陳情書》之事實，
    斯時前訴訟程序之事實審言詞辯論尚未終結，原再審程序亦已調取前開案卷查明
    ，顯非再審原告於前訴訟程序言詞辯論終結後始發現，自無民事訴訟法第四百九
    十六條第一項第十三款之情事。再者，民事訴訟法第四百九十七條所謂就足影響
    於判決之重要證物漏未斟酌者，係指第二審言詞辯論終結前已經存在並已為證據
    聲明之證據，而第二審並未認為不必要而仍忽略證據聲明未予調查，且未於判決
    理由中予以斟酌判斷而言。再審原告於前訴訟程序已對《債權讓渡書》有所抗辯
    ，前確定判決已認該《債權讓渡書》雖未明文記載應由再審原告承擔立明營造公
    司積欠再審被告之系爭工程款債務，惟解釋契約本不得拘泥所用之辭句，依再審
    原告確已給付再審被告一百五十萬元之契約履行事實以觀，自不容再審原告任意
    否認兩造間確有債務承擔之契約關係存在之事實，並以再審原告之抗辯應屬無據
    等情，詳述判決理由，足認再審原告所指，顯係經前訴訟程序斟酌，尚無漏未斟
    酌之情事。再審原告之主張，仍係對事實審法院關於事實認定及證據取捨之指摘
    ，不能構成再審之理由。何況，訴外人立明營造公司承攬駿達公司「安慶學苑」
    案場工程後，因週轉不靈，始由再審原告承接並摡括承受立明營造公司對外之一
    切債務，否則，再審原告何須給付再審被告一百五十萬元，又扣除立明營造公司
    應向再審被告扣回之款項，且於前訴訟程序判決確定後發函主張解除前開《債權
    讓渡書》等語，資為抗辯。
四、本件再審原告主張本院原確定再審判決（即八十九年度再字第七六號民事判決）
    有民事訴訟法第四百九十六條第一項第一款所定適用法規顯有錯誤之再審事由等
    情，已為再審被告所否認，並以前揭各情詞置辯，經查：
（一）按解釋意思表示原屬事實審法院之職權，原確定判決不過就事實審法院所確定
      之事實為法律上之判斷，事實審法院解釋意思表示，縱有不當，亦不生適用法
      規顯有錯誤問題（最高法院六十四年台上字第一四０號判例參照）。又所謂「
      適用法規顯有錯誤」者，不包括漏未斟酌證據及認定事實錯誤之情形在內（最
      高法院六十三年台上字第八八０號判例參照）。查本件前訴訟程序本院八十九
      年度上易字第一五五號民事確定判決，係斟酌再審被告提出為證之《轉移債權
      憑證》〔前確定判決理由三－１似誤載為《債權讓渡書》〕、統一發票及支票
      （均影本），並以再審被告所出具之系爭《債權讓渡書》所載內容雖僅載「今
      信麒企業股份有限公司基於誠信及自由意識表示願將對立明營造工程股份有限
      公司之債權‧‧‧二百二十六萬三千七百六十七元（應係二百二十二萬六千四
      百七十七元之誤）整，讓渡予保全營造股份有限公司，日後之債權問題由保全
      營造公司全權處理，立書人絕無異議，此致保全營造股份有限公司」等語，而
      未記載該債權讓渡之對價，然參酌再審被告提出之《轉移債權憑證》（影本）
      ，足認再審被告對訴外人立明營造公司確有上開債權，衡情再審被告應無毫無
      代價的將上開債權無償讓渡予再審原告或任由再審原告酌量給予金錢補償之理
      ；復佐以再審原告（訴訟代理人徐世雄）在前訴訟程序原審（即台南地院）陳
      稱：「（問：有無替立明（營造公司）承擔債務？）我們只能承擔一部分，不
      可能承擔全部。」等語（參見台南地院八十九年度訴字第七二九號卷第三一頁
      言詞辯論筆錄所載），而認再審原告亦已承認確有承擔立明營造公司積欠再審
      被告工程款債務之事實，且因債務承擔以承擔全部債務為常態，承擔部分之債
      務為變態，再審原告既無法就其主張僅承受一部債務之變態事實舉證以實其說
      ，因而認再審被告主張再審原告曾與其訂立債務承擔契約以承擔立明營造公司
      積欠其債務之事實為真實可信（參見前開確定判決理由三－１所載），並於斟
      酌全辯論意旨及調查證據之結果後明確謂：再審被告出具之上開《債權讓渡書
      》其內雖未明文記載應由再審原告承擔立明營造公司積欠再審被告之系爭工程
      款債務，惟解釋契約本不得拘泥所用之辭句，依再審原告確已給付再審被告一
      百五十萬元之契約履行之事實以觀，自不容再審原告任意否認兩造間確有債務
      承擔之契約關係存在之事實，是再審原告抗辯依上開《債權讓渡書》所載內容
      以觀，再審被告之義務，係將其對立明營造公司之債權，讓與再審原告，而再
      審原告不須負擔任何法律上之義務等語，應屬無據（參見前開確定判決理由三
      －３所載）。循譯該確定判決理由構成，雖誤載有「業據被上訴人提出《債權
      讓渡書》影本‧‧‧為證」之語（參見該判決理由三－１），但推闡或解釋再
      審被告出具上開《債權讓渡書》內容之過程並無反於一般常理或事實經驗，亦
      無所憑證據與待證事實不符之適用證據法則（法規）錯誤之情事，自難認有違
      民法第九十八條解釋意思表示之規定。本院前訴訟程序解釋再審被告所立前開
      《債權讓渡書》之真意後，認再審被告主張再審原告有承擔訴外人立明營造公
      司積欠之工程款債務之事實為可信，因而依債務承擔之法律關係准再審被告所
      請（參見該判決理由四），亦無適用民法債編關於債權讓與及債務承擔（民法
      第二百九十四條～第三百零六條）規定之顯然錯誤情事。因之，本院原確定再
      審判決認「‧‧‧再審原告僅係對事實審法院關於事實之認定及證據取捨之指
      摘，尚不能構成再審理由。‧‧‧」等語〔參見本院原確定再審判決理由三（
      似為四之誤）－（二）〕，並無不合；再審原告猶偏執於上開《債權讓渡書》
      所載之內容，而未細究其訴訟代理人在前訴訟程序已陳明承擔訴外人立明營造
      公司債務之事實，即主觀地認前揭《債權讓渡書》係「交易式」、「議價式」
      之債權讓與契約，亦即由再審原告打折收購再審被告對訴外人立明營造公司之
      債權，雙方並達成再審原告僅須給付一百五十萬元之合意（即債權讓與之對價
      ）云云，已難信取；是其進而以原確定再審判決前訴訟程序之確定判決無視再
      審被告所立之《債權讓渡書》之內容，反捨契約文字而更為曲解當事人之真意
      ，擅自解釋為一債務承擔契約，更未斟酌再審原告所提出之多項證物，顯有適
      用上開所列法規錯誤之情事等語，主張原確定再審判決以前訴訟程序之確定判
      決認該《債權讓渡書》係債務承擔並無不當，自有適用法規顯有錯誤之再審理
      由云云，揆諸首開最高法院判例意旨，亦不足信。
（二）又民事訴訟法第四百九十六條第一項第十三款所謂當事人發見未經斟酌之證物
      ，係指前訴訟程序事實審之言詞辯論終結前已存在之證物，因當事人不知有此
      ，致未經斟酌，現始知之者而言（最高法院二十九年上字第一００五號判例參
      照），旨在促使當事人在前訴訟程序事實審言詞辯論終結前，將已存在並已知
      悉而得提出之證物全部提出，以防止當事人於判決發生既判力後，濫行提再審
      之訴，而維持確定裁判之安定性，並經司法院大法官釋字第三五五號解釋在案
      。查再審原告主張發見未經本院前訴訟程序斟酌之證物即再審被告所書《陳情
      書》二紙，固據提出該二紙《陳情書》（影本‧參見本院卷第七五、七七頁）
      為證，復為再審被告所不爭（參見台南地院八十九年度訴字第七二九號卷第一
      九頁；本院卷第三四頁），惟依再審原告提出之該二紙《陳情書》所載書立日
      期分別為八十八年一月二十七日及同年二月二日，非但已經再審原告訴訟代理
      人徐世雄於前訴訟程序第一審八十九年四月二十六日言詞辯論期日提出主張，
      並載明於該期日之言詞辯論筆錄（參見台南地院八十九年度訴字第七二九號卷
      第一九頁），而前訴訟程序第一審係於八十九年六月九日言詞辯論終結（參見
      台南地院八十九年度訴字第七二九號卷第三四－三五頁），第二審則於八十九
      年九月五日言詞辯論終結（參見本院八十九年度上易字第一五五號卷四七－四
      九頁），顯見再審原告於前訴訟程序事實審言詞辯論終結前，已知有該該二紙
      《陳情書》，並非不知有該二紙陳情書，致未經斟酌，現始知之；揆諸最高法
      院二十九年上字第一００五號判例意旨，自與民事訴訟法第四百九十六條第一
      項第十三款所定當事人發見未經斟酌之證物之情形有間；則再審原告以再審被
      告當時並非將前揭《陳情書》交付予再審原告，亦未寄交再審原告之法定代理
      人，而係由再審被告私下交予當時再審原告公司之員工徐世雄，而徐世雄僅於
      事後以口頭告知再審原告有此磋商之經過，於本案審理中稱不見而始終未提出
      ，致當時未能檢出該等陳情書使用。嗣徐世雄於八十九年十月九日離職，接手
      其工作之再審原告公司員工朱世賢於取得其移交之經辦業務檔案資料時，始發
      見並檢出此證物云云，自非實情，當無再訊問其員工朱世賢之必要，是其主張
      所提出之前揭《陳情書》（影本）應符合民事訴訟法第四百九十六條第一項第
      十三款所定之當事人發見未經斟酌之證物或得使用該證物者之再審事由等語，
      即無可信。因之，本院原確定再審判決認「‧‧‧則上開證物（即再審被告所
      書陳情書）顯非再審原告於言詞辯論終結後始發現之證物，亦非言詞辯論終結
      後始得使用之證物，核與前開條款規定之情形不符。再審原告據此主張有民事
      訴訟法第四百九十六條第一項第十三款之再審事由，非屬有據。」等語（參見
      本院原確定再審判決理由三（似為四之誤）－（一）〕，亦無不合。再審原告
      猶執前詞指摘本院原確定再審判決認上開《陳情書》並非再審原告於前訴訟程
      序言詞辯論終結後始發現之證物，自有未合云云，並非可取。又再審原告之訴
      訟代理人徐世雄於前訴訟程序第一審時已陳稱：「我們有另外跟定作人俊（駿
      ？）達（公司）簽約，當初原告（即再審被告）要求折價壹佰捌拾萬元（，）
      我沒答應‧‧‧」等語（參見台南地院八十九年度訴字第七二九號卷第一八頁
      ），則該二紙《陳情書》縱經斟酌，亦不足為再審原告有利之裁判，依民事訴
      訟法第四百九十六條第一項第十三款但書規定，亦不足為再審原告再審理由之
      主張；是以本院原確定再審判決認再審原告提出之上開二紙《陳情書》（影本
      ），不符合民事訴訟法第四百九十六條第一項第十三款所定之再審理由，並無
      適用何法規顯有錯誤之情事。
（三）再者，民事訴訟法第四百九十七條所定「就足影響於判決之重要證物漏未斟酌
      」，係指第二審言詞辯論終結前已經存在並已為證據聲明之證據，而第二審並
      未認為不必要而仍忽略證據聲明未予調查，且未於判決理由中予以斟酌判斷而
      言。查再審原告雖主張除前揭《陳情書》外，尚有再審被告與立明營造公司間
      之《轉移債權憑證》及兩造間之《債權讓渡書》，均屬足影響於判決之重要證
      物而漏未斟酌乙節，惟再審原告於前訴訟程序已對《債權讓渡書》有所抗辯稱
      ：依該《債權讓渡書》所載之內容以觀，再審被告之義務係將其對立明營造公
      司之債權讓與再審原告，而再審原告則不須負擔任何法律上之義務云云，而本
      院前訴訟程序確定判決已認該《債權讓渡書》內雖未明文記載應由再審原告承
      擔立明營造公司積欠再審被告之系爭工程款債務，惟解釋契約本不得拘泥所用
      之辭句，本件依再審原告確已給付再審被告一百五十萬元之契約履行事實以觀
      ，自不容再審原告任意否認兩造間確有債務承擔之契約關係存在之事實，並以
      再審原告之抗辯應屬無據等情，詳述理由之構成（參見本院八十九年度上易字
      第一五五號判決理由三－３），足認再審原告所指，顯係經前訴訟程序斟酌，
      尚無漏未斟酌之情事；而再審被告提出之《轉移債權憑證》，已經本院前訴訟
      程序確定判決採為認定事實之證據（參見本院八十九年度上易字第一五五號判
      決理由三），亦無漏未斟酌之情形；從而，本院原確定再審判決認「‧‧‧再
      審原告僅係對事實審法院關於事實之認定及證據取捨之指摘，尚不能構成再審
      理由。‧‧‧」等語〔參見本院原確定再審判決理由三（似為四之誤）－（三
      ）〕，亦無不合，自亦無消極的不適用民事訴訟法第四百九十七條規定之情事
      。是以再審原告主張本院原確定再審判決有不適用民事訴訟法第四百九十七條
      規定之適用法規顯有錯誤之情事，亦不足採。
五、綜上所述，再審原告主張本院原確定再審判決有民事訴訟法第四百九十六條第一
    項第一款適用法規顯有錯誤之情事，並不足採；顯見本院原確定再審判決並無再
    審原告主張之上開再審理由，則再審原告依上開條款規定，對本院八十九年度再
    字第七六號民事確定判決提起再審之訴，求為廢棄(一)本院該確定判決及(二)台南地
    院八十九年度訴字第七二九號及本院八十九年度上易字第一五五號確定判決，並
    駁回再審被告在前程序第一審之訴及假執行之聲請，要難認為正當，即無准許之
    理由，應予駁回。又本院原確定再審判決既無再審原告主張之再審理由，則兩造
    關於實體事項之爭執及舉證，即無再予審究之餘地，附此明。
六、又民事訴訟法第四百六十六條第一項所定上訴第三審之利益額數，業經修正提高
    為一百萬元，並經總統於八十九年二月九日公布施行，已於同年月十一日生效。
    查本件訴訟標的金額經本院前審訴訟程序中核定為七二六、四七七元，有本院依
    職權調取之本院前訴訟程序各案卷可稽，並未逾一百萬元，參照最高法院四十一
    年台上字第三０三號判例〔再審之訴形式上雖為訴之一種，實質上為前訴訟之再
    開或續行，其訴訟標的之價額仍應以前訴訟程序所核定者為準，不容任意變更，
    而在前訴訟就標的價額計算，因上訴所得受之利益不得提起第三審上訴者，在再
    審程序自亦不得上訴於第三審法院。〕之意旨，再審原告對本件判決自亦不得提
    起第三審上訴，併此明。
七、據上論結，本件再審之訴為無理由，依民事訴訟法第七十八條，判決如主文。
中      華      民      國    九  十    年      八      月      七      日
                          臺灣高等法院臺南分院民事第四庭
~B1審判長法官  王  惠  一
~B2      法官  吳  上  康
~B3      法官  蘇  清  恭
右為正本係照原本作成。
本判決不得上訴。
中      華      民      國    九  十    年      八      月      七      日
~B法院書記官  李  淑  華


司法院資訊處製作；財團法人民間司法改革基金會備份。
